【裁判字號】    98,訴,528
【裁判日期】    981119
【裁判案由】    土地增值稅
【裁判全文】
高雄高等行政法院判決
                                       98年度訴字第528號
                                民國98年11月5日辯論終結
原      告  甲○○
被      告  乙○○○○○
代  表  人  丙○○局長
訴訟代理人  丁○○
            戊○○
上列當事人間土地增值稅事件，原告不服臺南縣政府中華民國98
年7月17日府行濟字第0980081971號訴願決定，提起行政訴訟，
本院判決如下：
    主  文
原告之訴駁回。
訴訟費用由原告負擔。
    事實及理由
一、程序事項︰
    本件原告經合法通知，無正當理由，未於言詞辯論期日到場
    ，核無行政訴訟法第218條準用民事訴訟法第386條各款所列
    情事，爰依被告聲請而為一造辯論判決。
二、事實概要︰
    緣訴外人江國清所有臺南縣白河鎮○○○段413-15地號土地
    （下稱系爭土地），經臺灣臺南地方法院（下稱臺南地院）
    民國80年度執字第2815號強制執行事件執行拍賣，於80年9
    月24日拍定，並通知被告核算應納之土地增值稅，被告乃按
    一般稅率核算土地增值稅計新台幣（下同）858,069元，並
    函請臺南地院民事執行處代為扣繳在案。嗣原告以債權人身
    分於98年3月4日向被告申請免徵土地增值稅，經被告審查以
    系爭土地拍賣移轉時買賣雙方當事人均未檢附相關文件向被
    告申請免徵土地增值稅，並無稅捐稽徵法第28條第2項規定
    之適用，而以98年3月11日南縣稅土字第0980010306號函否
    准其所請，原告不服，提起訴願，亦遭決定駁回；遂提起本
    件行政訴訟。
三、原告未於準備程序及言詞辯論期日到庭，惟據其所提出之書
    狀主張：
(一)、依稅捐稽徵法第28條第1項規定，若屬納稅義務人「本人」
    之錯誤而溢繳稅額者，得在繳納日起算5年以內請求退還；
    但若屬稽徵機關之錯誤或可歸責於稽徵機關致納稅義務人溢
    繳稅額者，其退稅款不以5年以內為限，5年以外之稅款亦得
    退還之，此為第2項所明定；至稽徵機關自己知有錯誤依職
    權辦理退稅之2年期間，依第4項及第5項規定，均自新修正
    稅捐稽徵法第28條公布實施時起算。又稅捐稽徵法第28條第
    2項所謂稅捐稽徵機關適用法令錯誤，乃指稽徵機關於核算
    稅款時，應適用A法規卻適用B法規，致納稅義務人溢繳稅款
    而言，有此情形，法律規定得請求退還稅款，而無時效之限
    制，且得溯及既往，此參稅捐稽徵法第28條第2項、第4項、
    第5項規定益明。稅捐稽徵法第28條既針對稅捐稽徵機關錯
    誤核課之情形，取消請求權時效之限制，並給予溯及既往之
    效力，則原告本件之請求，就錯誤溢繳稅款之原因（即未正
    確適用行為時農業發展條例第27條之規定），即有重新調查
    之必要，被告未予調查即有違法。
(二)、按「農業用地依法作農業使用期間，移轉與自行耕作之農民
    繼續耕作者，免徵土地增值稅。」為行為時農業發展條例第
    27條所明定，行為時土地稅法第39條之2亦有相同之規定。
    最高行政法院80年6月庭長評事聯席會議決議：「依農業發
    展條例第27條之規定，合於該條所定免稅要件者，當然發生
    免稅效果，本無待人民之申請。」財政部90年8月13日台財
    稅字第0900455007號函釋：「又依土地稅法第39條之2第1項
    規定，農業用地移轉符合不課徵土地增值稅要件者，尚應由
    移轉土地之權利人或義務人提出申請，與修法前同條項所定
    當然適用免徵土地增值稅規定有別，併予敘明。」上開統一
    解釋及函釋在闡明法規之真意，依法有拘束下級機關之效力
    。故符合行為時土地稅法第39條之2規定農用地由自耕農買
    受者，當然適用免徵土地增值稅之規定，稽徵機關應依職權
    作成免徵土地增值稅之行政處分，並於知悉該事實後，依稅
    捐稽徵法第28條規定職權辦理退稅，均不待人民之申請。本
    件系爭農地符合行為時農業發展條例第27條規定，為被告所
    不爭執，當然發生免稅效果，不待人民之申請，故被告於執
    行法院通知核算土地增值稅時，不依法免徵土地增值稅，竟
    依一般稅率計課，致納稅義務人溢繳稅額，自屬稅捐稽徵法
    第28條第2項可歸責於政府機關之錯誤，被告自有依法律規
    定辦理免徵及退還溢繳稅額之義務。
(三)、次按行政程序法第34條規定：行政程序之開始，由行政機關
    依職權定之。但依本法或其他法規之規定有開始行政程序之
    義務，或當事人已依法規之規定提出申請者，不在此限。故
    若行政機關應為行政行為而怠忽職權之行使，法律許以行政
    程序之當事人申請行政機關為一定之行政行為。該項申請，
    參照行政程序法第35條立法理由，係指人民基於法規規定，
    為自己利益，請求行政機關為許可、認可、或其授益之公法
    上意思表示而言，故行政程序當事人之申請，限於為自己利
    益，請求行政機關為許可、認可、或其授益為範圍，足見法
    律規定人民有權利申請政府機關作成利己之行政處分（申請
    稽徵機關履行公法義務請求權），乃屬公法請求權之一種。
    本件被告若依原告申請履行公法義務，而作成免稅、退稅之
    行政處分，依財政部93年12月14台財稅字第09304562940號
    函釋：「法院拍賣土地之價款，已扣繳土地增值稅，嗣後如
    有就該拍賣土地申請適用減免等，致有應退還之稅款時，該
    退稅款係屬拍賣所得價金之一部。應交由執行法院重行分配
    給債權人。」所示，被告須退還稅款予執行法院重行分配給
    原告，足見原告係為自己利益而提出申請，符合行政程序法
    第34條及第35條規定。又行為時農業發展條例第27條規定之
    免、退稅，本不以人民提出申請為必要，已如前述，故被告
    應於系爭農地拍賣時作成免稅之行政處分，竟怠忽職權之行
    使，而為課稅之處分，依行政程序法第34條及第35條規定，
    原告得為自己利益申請被告作成免稅及退稅之行政處分，要
    無疑義。被告認原告無權申請，不合行政程序法第34條、第
    35條規定，漠視原告法律上利益之存在，依法有可議。
(四)、行政程序法第131條規定：公法上之請求權，除法律有特別
    規定外，因5年間不行使而消滅。又財政部98年2月10日台財
    稅字第09804505760號函釋略以：「納稅義務人就適用法令
    錯誤或計算錯誤所溢繳之稅款，自繳納之日起逾5年提出具
    體證明向稅捐稽徵機關申請退還者，稅捐稽徵機關應詳予查
    明係因納稅義務人自行適用法令錯誤或計算錯誤，或因稅捐
    稽徵機關適用法令錯誤、計算錯誤或其他可歸責於政府機關
    之錯誤致溢繳稅款後，依稅捐稽徵法第28條修正條文規定辦
    理，不得逕以已逾5年之退還稅款期限而拒絕受理。．．．
    準此，於稅捐稽徵法第28條規定修正生效前，納稅義務人因
    稅捐稽徵機關適用法令錯誤、計算錯誤或其他可歸責於政府
    機關之錯誤，致溢繳稅款者，不論該案件是否經行政救濟確
    定，均有修正後第2項規定之適用。」上揭財政部函釋在闡
    明法規之真意，自法規公布時有其適用（司法院釋字第287
    號解釋），又有拘束被告之效力（公務員服務法第2條前段
    規定參照）。而依上開函釋規定，原告因稅捐稽徵機關適用
    法令錯誤、計算錯誤或其他可歸責於政府機關之錯誤，致溢
    繳稅款者，有得為自己利益申請被告履行公法義務之請求權
    ，被告應於原告申請，並知悉有錯誤後依職權辦理退稅。另
    依稅捐稽徵法第28條第4項規定，該條第2項復有溯及既往之
    效力，為最高行政法院98年度判字第790號判決所持之法律
    上見解（最高行政法院98年度判字第1244號判決亦同斯旨）
    ，因此，本件是否有逾時效消滅之情事，端以被告課稅處分
    適用法律是否有錯誤，或有無可歸責之原因為斷。惟本件被
    告以原告之申請已逾5年消滅時效為由而否准，並未依上開
    函釋實體審究是否符合稅捐稽徵法第28條第2項規定，即有
    違誤。訴願決定機關不查，認無論是「免稅」或「退稅」，
    原告並無公法請求權存在，其認事用法亦有錯誤。
(五)、復按人民提起行政訴訟，應以中央或地方官署之違法處分或
    決定，致損害其權利，為先決條件，故若原處分尚屬存在，
    訴訟法則上之權利保護要件自屬無欠缺。依行政程序法第34
    條及第35條規定，原告得為自己利益請求被告作成履行公法
    義務之行政處分，司法院釋字第346號解釋、第474號解釋、
    最高行政法院95年度判字第1843號、95年度判字第1666號判
    決，均肯認債權人有是項請求權可資行使，詎被告竟忽視法
    律規定，否准原告依法申請案件，而侵害原告申請權，其處
    分尚屬存在，原告依法提起行政爭訟，權利保護要件並無欠
    缺。又行為時農業發展條例施行細則第15條，並未限制債權
    人不得申請被告履行公法義務，且依行政程序法第34條及第
    35條規定，原告得為自己利益申請被告履行公法義務，並於
    被告作成實質處分時，依行政程序法第174條規定提出行政
    救濟，因此，原告之當事人適格要件，亦無欠缺。
(六)、稅捐稽徵法第6條第3項規定：經法院或行政執行署執行拍賣
    或交債權人承受之土地，執行法院或行政執行署應於拍定或
    承受5日內，將拍定或承受價額通知當地主管機關，依法核
    課土地增值稅、地價稅、房屋稅，並由執行法院或行政執行
    署代為扣繳。第16條復規定：繳納通知文書，應載明繳納義
    務人之姓名或名稱、地址、稅別、稅額、稅率、繳納期限等
    項，由稅捐稽徵機關填發。是若稽徵機關所填發事項適用法
    令有錯誤，致納稅義務人溢繳稅額，稽徵機關自知有錯誤時
    ，有依稅捐稽徵法第28條第4項規定退還溢繳稅額之義務。
    而80年間農地拍賣移轉之稅率有二種，一為土地稅法第33條
    所規定之「一般稅率」，二為土地稅法第39條之2所規定之
    「免稅規定」（行為時農業發展條例第27條規定亦同）；若
    農地拍賣符合法定要件，當然發生免稅效果，不待人民之申
    請，被告即有依法作成免稅之義務，經財政部90年8月13日
    台財稅第0900455007號函釋有案，故若系爭農地符合免稅要
    件，被告竟予以核課，自屬適用法令錯誤，致納稅義務人溢
    繳稅額，原告代為申請，應不受5年時效之限制。
(七)、稅捐稽徵法第12條之1第1項、第2項、第3項規定：涉及租稅
    事項之法律，其解釋應本於租稅法律主義之精神，依各該法
    律之立法目的，衡酌經濟上之意義及實質課稅之公平原則為
    之。稅捐稽徵機關認定課徵租稅之構成要件事實時，應以實
    質經濟事實關係及其所生實質經濟利益之歸屬與享有為依據
    。前項課徵租稅構成要件事實之認定，稅捐稽徵機關就其事
    實有舉證之責任。因此，就系爭農地因不符合行為時土地稅
    法第39條之2規定而應依一般稅率課徵土地增值稅之事實，
    被告應負舉證之責任，若不能舉證，被告自有作成免稅處分
    之責任，而被告就此並無任何舉證，自應為被告不利益之判
    決。
(八)、原告之申請，性質上為行政程序法第34條、第35條規定之申
    請，得申請被告為利己之處分，並於受不利之處分時，以受
    處分當事人之地位提出行政爭訟，而依法有據；又前項之申
    請，性質上乃屬公法請求權之行使，若法律別無規定時，固
    應受5年時效規定之限制，但稅捐稽徵法第28條既有特別規
    定，且得溯及既往，被告自應審酌當初課稅有無適用法律錯
    誤致溢繳稅額，以決定是否受時效之限制，此亦是最高行政
    法院最近之見解。查我國係採租稅法律原則，所謂法律，指
    立法院通過，總統公布之法律而言，即便是退稅程序，亦以
    立法院通過，總統公布之法律為限，亦經司法院釋字第210
    號解釋有案，而斯時立法院通過總統公布之法律，並無明文
    規定免稅程序須當事人申請，稽徵機關始為核定免徵，縱然
    施行細則有規定，但施行細則並非立法院通過總統公布之法
    律，人民自不受該施行細則規定之拘束，易言之，稅捐稽徵
    法第12條之1第4項所定協力義務，於免稅程序因無法律規定
    ，而無適用餘地。
(九)、行政訴訟法第5條所定「依法申請之案件」之「法」，行政
    訴訟法並無規定其範圍，因此法律法律具體授權之法規
    命令法律概括授權之法規命令如承認職權命令，則包括
    之，應均為行政訴訟法第5條所定「法」之範圍。行為時農
    業發展條例第27條規定之免徵土地增值稅為被告應依職權為
    行政行為之事項，為稽徵機關應履行公法上之義務，但若稽
    徵機關不履行或怠於履行此公法上義務，財政部93年12月14
    日台財稅字第09304562940號函、68年9月26日台財稅第3679
    4號函及行為時農業發展條例施行細則第15條，均無不許債
    權人申請之限制，故上開財政部函釋或施行細則規定乃屬行
    政訴訟法第5條所定「法」之範圍；行政程序法第34條為立
    法院通過，總統公布之法律，更屬行政訴訟法第5條規定「
    法」之範圍。又行政訴訟法第5條所定「課予義務訴訟」，
    指人民向行政機關請求作成行政處分，卻遭到拒絕，或被擱
    置不理，致其權利受到侵害，而向行政法院提起訴訟，請求
    判命行政機關作成所申請之行政處分之謂。本件被告就原告
    依法申請之案件予以拒絕，致侵害原告依法應受之利益，已
    如上述，原告依法自得提出課予義務訴訟，
(十)、農業用地並作農業使用者，依土地稅法第22條規定，應課徵
    田賦。依法課徵田賦之農地，若任其荒蕪，經通報限期使用
    而不作農業使用者，依同法第22條之1規定，應課徵荒地稅
    。又依法課徵田賦之農業用地，若符合免徵田賦要件者，經
    依土地稅減免規則核准後，依田賦稽徵工作程序第7條規定
    ：經核准減免賦稅之土地，稽徵機關每年會同會辦機關普查
    或抽查一次，如有下列各款情形之一者，應即辦理撤銷減免
    ，追收應納田賦，及移送處罰。查系爭土地為農業用地並作
    農業使用，並無依土地稅法第22條之1課徵荒地稅之情事。
    又系爭土地經認符合法定免徵田賦要件，自原所有權人江國
    清取得後至移轉時，一直免徵田賦，足見系爭土地依法作農
    業使用，並無疑義，被告於每年會同會辦機關普查或抽查時
    ，始終未撤銷減免，追收應納田賦，及移送處罰之情事，故
    系爭土地於移轉時一直作農業使用，應無疑義。
(十一)、末按「免稅」程序，按諸租稅法律原則，以立法院通過總統
    公布之法律有明文規定為限，施行細則並非立法院通過總統
    公布之法律，被告自無以施行細則之規定，作為「非耕地須
    經申請才可免徵土地增值稅」之依據，此參行為時土地稅法
    第39條之2並無須申請之規定（行為時農業發展條例第27條
    亦同），和現行土地稅法第39條之2不課徵土地增值稅，依
    第39條之3規定必須申請，顯不相同。因此，被告之抗辯，
    依法無據，且與財政部90年8月13日台財稅字第0900455007
    號函釋有背。又司法院釋字第537號解釋，與本件係請求被
    告履行公法義務無關，自無援引適用之餘地；至行為時土地
    稅法施行細則第58條，並非立法院通過，總統公布之法律，
    充其量在使人民負協助義務之機會，非謂行為時農業發展條
    例第27條之免稅，須經人民申請，稽徵機關始得免稅，概此
    與租稅法律主義不合，因此，被告以此規定作為無可歸責之
    理由，尚乏法律上之依據。再者，行為時農業發展條例施行
    細則第15條及行為時土地稅法施行細則第58條之申請，僅在
    促請稽徵機關注意不得對被拍賣土地課徵土地增值稅，並非
    發生免稅效果之法律上原因，經最高行政法院80年6月庭長
    評事聯席會議統一法律解釋有案，自不以當事人提出申請為
    必要，從而系爭農地符合免稅要件為被告所不爭，被告於執
    行法院函知核算土地增值稅時，不作成免稅之處分已有可議
    ，竟於原告申請被告履行公法義務之請求時，藉口原告申請
    已逾5年時效拒不作成，而有不當。另行為時土地稅法第55
    條之2規定，乃核准免稅後違反義務之處罰，與被告依法於
    系爭農地移轉當時應作成免稅行政處分無關（最高行政法院
    88年判字第392號判例參照，現已不再援用），故被告以行
    為時土地稅法第55條之2規定，作為免責之藉口，尚有不洽
    等情，並聲明求為判決(1)撤銷訴願決定及原處分。(2)被告應
    依本件法律上見解，於2個月內，就系爭土地依行為時農業
    發展條例第27條規定作成免徵土地增值稅之行政處分，並自
    執行法院代為扣繳稅款之日起算，至填發收入退還書或國庫
    支票之日止，按更正稅額，依代為扣繳稅款之日郵政儲金匯
    業局之1年期定期存款利率，按日加計利息，一併退還法院
    重新分配等事項作成決定。
四、被告則以︰
(一)、查本件系爭土地經臺南地院80年度執字第2815號強制執行事
    件執行拍賣，於80年間拍定，應納土地增值稅858,069元於
    80年10月21日劃解入庫，原告迄98年3月4日以債權人身分向
    被告申請按稅捐稽徵法第28條第2項規定，被告應自知有未
    依土地稅法第39條之2規定准予免徵土地增值稅之原因而退
    還溢繳稅款，經被告審查以系爭土地拍賣移轉時買賣雙方當
    事人均未依法檢附相關文件向被告申請免徵土地增值稅，被
    告自無法審酌系爭土地拍賣移轉時是否符合農地免徵之要件
    ，故本件並無稅捐稽徵法第28條第2項規定之適用，且因申
    請之日距稅款劃解入庫日，已逾稅捐稽徵法第28條第1項規
    定之5年消滅時效期間，被告予以否准，並無不合。
(二)、按租稅稽徵程序，稅捐稽徵機關雖依職權調查原則而進行，
    惟有關課稅要件事實，多發生於納稅義務人所得支配之範圍
    ，稅捐稽徵機關掌握困難，為貫徹公平合法課稅之目的，因
    而課納稅義務人申報協力義務（參照司法院釋字第537號解
    釋意旨），又按行為時土地稅法第39條之2第1項規定，申請
    免徵土地增值稅應同時具備(1)須為農地；(2)須在依法作農業
    使用時移轉；(3)須移轉與自行耕作之農民；(4)繼續為耕作等
    要件始符合免徵之規定。查本件系爭土地編為山坡地保育區
    林業用地，係為耕地以外之其他農業用地，依土地稅法施行
    細則第58條規定，申請人須檢附土地登記簿謄本、承受人戶
    籍謄本、繼續作農業使用承諾書，向被告申請免徵土地增值
    稅，被告方能審查系爭土地承受人是否符合農民身分（戶籍
    謄本記載之職業為農民）、承受人是否繼續為耕作（繼續作
    農業使用承諾書）等免徵要件；再者類此土地若申請免徵土
    地增值稅經核准後，主管稽徵機關應列管是否繼續為耕作，
    若有不為繼續耕作者，依行為時土地稅法第55條之2規定，
    須處以原免徵土地增值稅額2倍之罰鍰，因此依土地稅法第3
    9條之2第1項規定免徵土地增值稅，除享受租稅減免外仍須
    負擔繼續耕作之義務。綜上而言，足見倘農業用地移轉符合
    土地稅法第39條之2規定免徵土地增值稅，仍須由當事人依
    規定程序檢附證明文件協助被告辦理，非被告本於職權即得
    予以核定免徵。再參酌財政部82年6月17日台財稅第8214885
    75號函釋：「法院拍賣之農業用地，於事後申請免徵土地增
    值稅，如經審查符合土地稅法第39條之2及有關規定者，應
    准予辦理。」即知法院拍賣之農業用地，如符合土地稅法第
    39條之2免稅規定，仍應依上開程序協助被告辦理。故本件
    系爭土地拍賣後於土地增值稅劃解入庫5年內買賣雙方均未
    向被告檢附前開相關證明文件，則被告無從據以審核是否符
    合免徵土地增值稅，自無原告所稱系爭土地符合農業發展條
    例第27條規定為被告所不爭執之事實，既本件核定稅捐非歸
    責被告之錯誤，自無稅捐稽徵法第28條第2項稽徵機關錯誤
    自行退稅規定之適用。
(三)、次按稅捐稽徵法第28條之規定，就稅捐之核定如有適用法令
    錯誤，退還主體應限於納稅義務人。復按最高行政法院80年
    6月12日庭長評事聯席會議決議：「依農業發展條例第27條
    之規定（行為時土地稅法第39條之2第1項）合於該條所定免
    稅要件者，當然發生免稅效果，本無待人民之申請。同條例
    施行細則第15條規定並非關於發生免稅效果之規定。抵押權
    人（債權人）代位債務人（原土地所有人）申請，僅在促使
    稅捐稽徵機關注意，不得對土地課徵土地增值稅而已，並非
    代位債務人行使要求免稅之權利，不生可否行使代位權之問
    題。」由此可見債權人並無請求稅捐稽徵機關免徵土地增值
    稅之公法上權利。再依土地稅法有關土地增值稅之規定，土
    地增值稅係於土地所有權移轉時，對土地漲價之受益者所課
    徵之增值稅。本件訴外人江國清所有系爭土地因拍賣而被課
    徵土地增值稅，直接受損害者係土地所有人江國清，對居於
    債權人地位之原告而言，系爭土地增值稅之課徵，使債務人
    江國清可供清償之金額減少，致影響原告債權受分配之金額
    者，乃間接發生之損害，並非其權利或法律上之利益直接受
    損，僅能認其具有經濟上之利害關係（最高行政法院94年度
    判字第904號判決參照）。綜上，原告非其權利或法律上之
    利益直接受損，核與行政訟訴法第4條、第5條其權利或利益
    受損害得提行政訴訟之規定不符，其所為撤銷原處分之聲明
    屬顯無理由，資為抗辯，並聲明求為判決駁回原告之訴。
五、本件事實概要欄所載事實，業據兩造分別陳明在卷，復有原
    告申請函、被告98年3月11日南縣稅土字第0980010306號函
    及土地登記簿等附於原處分卷可稽，洵堪信實。本件兩造爭
    點厥為原告得否請求被告依職權就系爭土地作成免徵土地增
    值稅之行政處分，並將該稅款加計利息一併退還執行法院重
    新分配？經查：
(一)、按「農業用地在依法作農業使用期間，移轉與自行耕作之農
    民繼續耕作者，免徵土地增值稅。」「農業用地在依法作農
    業使用時，移轉與自行耕作之農民繼續耕作者，免徵土地增
    值稅。」行為時農業發展條例第27條及行為時土地稅法第39
    條之2第1項分別定有明文。
(二)、次按行政處分相對人以外之利害關係第三人，認為行政處分
    違法損害其權利或利益，得提起行政爭訟。惟是否為利害關
    係第三人，觀諸最高行政法院75年判字第362號判例：「因
    不服中央或地方機關之行政處分而循訴願或行政訴訟程序謀
    求救濟之人，依現有之解釋判例，固包括利害關係人而非專
    以受處分之人為限，所謂利害關係乃指法律上之利害關係而
    言，不包括事實上之利害關係在內。」意旨，可知須因權利
    或法律上利益受到侵害之人，始能以利害關係第三人資格就
    他人之行政處分提起行政訴訟。所稱法律上之利益，係指法
    律上值得保護之利益，經濟上、情感上或事實上之利益，並
    不屬之。又「人民因中央或地方機關對其依法申請之案件，
    予以駁回，認為其權利或法律上利益受違法損害者，經依訴
    願程序後，得向高等行政法院提起請求該機關應為行政處分
    或應為特定內容之行政處分之訴訟。」為行政訴訟法第5條
    第2項所規定。故人民提起課予義務訴訟，只須表明其權利
    或法律上之利益，有因其主張之違法行政處分受損害之情形
    ，即滿足此部分之訴訟要件。至於其權利或法律上之利益是
    否真受有損害，或其所受之損害與其主張之違法行政處分是
    否具有直接因果關係，則屬起訴是否有理由之問題。若原告
    之訴，並無權利或法律上之利益受有損害之情形，或其受損
    害與所主張違法之行政處分，無直接因果關係者，其起訴即
    屬無理由。
(三)、又按「土地增值稅之納稅義務如左：一、土地為有償移轉者
    ，為原所有權人。．．．前項所稱有償移轉，指買賣、交換
    、政府照價收買或徵收等方式之移轉。．．．。」行為時土
    地稅法第5條定有明文。本件訴外人江國清為系爭土地之原
    所有權人，依前揭土地稅法第5條規定為系爭土地增值稅之
    納稅義務人。而土地稅法施行細則第61條規定：「主管稽徵
    機關接到法院通知之有關土地拍定或承受價額等事項後，除
    應於7日內查定應納土地增值稅並填製土地增值稅繳納通知
    書註明法院拍賣字樣，送請執行法院代為扣繳外，並應查明
    該土地之欠繳土地稅額參加分配。」是被告依前述土地稅法
    施行細則之規定，委託臺南地院民事執行處代為扣繳，即屬
    有據，且該執行處將包括記載土地增值稅若干元之分配表送
    達予執行債務人，已生送達行政處分之效力；而該土地增值
    稅之受處分人就該課稅處分並無不服且未尋求行政救濟，則
    該土地增值稅之課稅處分已告確定。另土地稅法所規定之土
    地增值稅係於土地所有權移轉時，對土地漲價之受益者所課
    徵之土地增值稅。本件訴外人江國清所有系爭土地因拍賣而
    被課徵土地增值稅，原土地增值稅課稅處分之受處分人即為
    江國清，繳納土地增值稅者亦為江國清，故該課徵土地增值
    稅處分，雖使債權人即原告所得分配之價金相對減少，而無
    法滿足其債權，惟此僅屬經濟上之利害關係，並非法律上之
    利益，縱因系爭稅款之繳納受有經濟上利益受侵害，尚非法
    律上利益之受害人，依上揭說明，自不得提起行政訴訟（最
    高行政法院94年度判字第904號判決及98年度判字第318號判
    決參照）。
(四)、原告雖又主張其係依行政程序法第34條及第35條規定，因有
    利於己事由，而為許可之申請，自有申請被告履行其公法義
    務之權利云云；然行政程序法第34條及第35條為行政程序之
    一般規定，並非實體法規，而原告提起行政訴訟，無論為課
    予義務訴訟抑或給付訴訟，在實體法上應另有申請權或請求
    權為依據，始得提出申請或請求，尚非得逕援引行政程序法
    第34條及第35條之規定，此參行政程序法第34條及第35條分
    別明定「．．．當事人已『依法規』之規定提出申請者．．
    ．。」「當事人『依法』向行政機關提出申請者．．．。」
    自明。故原告主張其得依行政程序法第34條及第35條規定為
    其請求權之依據而得為有利於己之申請或請求云云，容有誤
    解。
(五)、再按最高行政法院80年6月12日庭長評事聯席會議，就抵押
    權人可否代位債務人申請免徵土地增值稅一節決議略謂：「
    依農業發展條例第27條（89年1月26日修正前）規定，合於
    該條例所定免稅要件者，當然發生免稅效果，本無待人民之
    申請。同條例施行細則第15條規定並非關於發生免稅效果之
    規定。抵押權人（債權人）代位債務人（原土地所有權人）
    申請，僅在促使稅捐稽徵機關注意，不得對土地課徵土地增
    值稅而已，並非代位債務人行使免稅之權利，不生可否行使
    代位權之問題。」等語，依其意旨，債權人依農業發展條例
    第27條（行為時土地稅法第39條之2第1項規定亦同）規定向
    稅捐稽徵機關申請免稅，僅生促使稽徵機關注意有無免稅規
    定之適用，且依該規定合於免徵要件者，當然發生減徵效果
    ，尚無待人民之申請，足認債權人之申請，僅在促使稅捐稽
    徵機關注意減徵土地增值稅而已，並非其有請求稅捐稽徵機
    關減徵土地增值稅之公法上權利，而是否減徵乃稅捐稽徵機
    關之職權，本件原告實無請求被告依職權退稅之權利。
(六)、原告雖並以98年1月21日修正後稅捐稽徵法第28條第2項、第
    4項及第5項規定為起訴之依據，然核該條項明文「（第2項
    ）納稅義務人因稅捐稽徵機關適用法令錯誤、計算錯誤或其
    他可歸責於政府機關之錯誤，致溢繳稅款者，稅捐稽徵機關
    應自知有錯誤原因之日起2年內查明退還，其退還之稅款不
    以5年內溢繳者為限。（第4項）本條修正施行前，因第2項
    事由致溢繳稅款者，適用修正後之規定。（第5項）前項情
    形，稅捐稽徵機關於本條修正施行前已知有錯誤之原因者，
    2年之退還期間，自本條修正施行之日起算。」仍屬稅捐稽
    徵機關依職權退還稅款之規定，尚非賦予原告申請被告依職
    權作成行政行為之權利，原告既無應受保護之權利或法律上
    利益存在，即無提起本件訴訟之餘地。本件原告既無實體法
    上申請及請求依據，則關於申請期間或請求時效之爭議，即
    無庸贅述。
(七)、復按「人民因中央或地方機關對其依法申請之案件，於法令
    所定期間內應作為而不作為，或予以駁回，認為其權利或法
    律上利益受損害者，經依訴願程序後，得向高等行政法院提
    起請求該機關應為行政處分或應為特定內容行政處分之訴訟
    。」行政訴訟法第5條定有明文。此所謂「依法申請之案件
    」，係指人民依法令之規定有權請求行政機關為行政處分之
    謂，至單純陳情、檢舉、建議或請求等，則不包括在內，是
    若非人民得依法申請之案件，即不得據以提起訴願及課予義
    務訴訟。依行為時農業發展條例第27條及行為時土地稅法第
    39條之2第1項之規定，合於該條所定免稅要件者，既當然發
    生免稅效果，本無待人民之申請，債權人之申請，僅在促使
    稅捐稽徵機關注意，不得對該土地課徵土地增值稅而已，並
    非其有請求稅捐稽徵機關免徵土地增值稅之公法上權利，業
    如前述，則是否免徵土地增值稅乃稅捐稽徵機關之職權，從
    而原告向被告申請依行為時農業發展條例第27條及行為時土
    地稅法第39條之2第1項規定免徵土地增值稅，即僅在促使被
    告注意，不得對系爭土地課徵土地增值稅而已，並非「依法
    申請之案件」，原告提起本件課予義務之訴訟，請求判命被
    告應就訴外人江國清所有被拍賣之系爭土地作成免徵土地增
    值稅之行政處分云云，於法即有未合。
(八)、又原告請求被告應將自拍定人代為繳納稅款之日即80年10月
    21日起算，至填發收入退還書或國庫支票之日止，按更正稅
    額，依代為繳納稅款之日郵政儲金匯業局之1年期定期存款
    利率，按日加計利息，將溢繳稅款退還法院重新分配部分，
    乃係以其前揭課予義務訴訟勝訴為前提，被告始有將訴外人
    江國清已繳納之土地增值稅及應加計之利息，退還法院之義
    務。然本件原告請求被告依行為時農業發展條例第27條規定
    ，就系爭土地作成免徵土地增值稅之行政處分部分，既無理
    由，應予駁回；是原告此部分之請求已失所附麗，自應一併
    予以駁回。
六、綜上所述，原告前揭主張既不可採，則其以債權人身分申請
    被告應就系爭土地作成免徵土地增值稅之處分，依法無據，
    被告予以否准，並無違誤；訴願決定予以維持，亦無不合。
    原告起訴意旨求為撤銷訴願決定及原處分，並請求被告應依
    本件法律上見解，於2個月內，就系爭土地依行為時農業發
    展條例第27條規定作成免徵土地增值稅之行政處分，並自執
    行法院代為扣繳稅款之日起算，至填發收入退還書或國庫支
    票之日止，按更正稅額，依代為扣繳稅款之日郵政儲金匯業
    局之1年期定期存款利率，按日加計利息，一併退還法院重
    新分配等事項作成決定，為無理由，應予駁回。又本件事證
    已臻明確，兩造其餘攻擊防禦方法，均核與本件判決結果不
    生影響，爰不一一論述，附此敘明。
七、據上論結，本件原告之訴為無理由，依行政訴訟法第98條第
    1項前段、第218條、民事訴訟法第385條第1項前段，判決如
    主文。
中    華    民    國    98    年    11    月   19     日
            高雄高等行政法院第二庭
                        審判長法官  江  幸  垠
                              法官  簡  慧  娟
                              法官  戴  見  草
以上正本係照原本作成。
如不服本判決，應於判決送達後20日內向本院提出上訴書狀，其
未表明上訴理由者，應於提起上訴後20日內向本院提出上訴理由
書（須按對造人數附繕本）；如於本判決宣示或公告後送達前提
起上訴者，應於判決送達後20日內補提上訴理由書（須附繕本）
。未表明上訴理由者，逕以裁定駁回。
中    華    民    國    98    年    11    月   19     日
                              書記官  江  如  青


司法院資訊處製作；財團法人民間司法改革基金會備份。
